【裁判字號】    97,台上,3022
【裁判日期】    970703
【裁判案由】    常業詐欺
【裁判全文】
最高法院刑事判決            九十七年度台上字第三０二二號
上  訴  人  甲○○
            乙○○
            丙○○
            丁○○
上列上訴人等因常業詐欺案件，不服台灣高等法院台中分院中華
民國九十六年十一月十五日第二審更審判決（九十六年度上更(一)
字第二九二號，起訴案號：台灣台中地方法院檢察署九十三年度
偵字第四九二五、七三六五、九三三二號），提起上訴，本院判
決如下：
    主  文
上訴駁回。
    理  由
按刑事訴訟法第三百七十七條規定：上訴於第三審法院，非以判
決違背法令為理由不得為之；是提起第三審上訴，應以原判決違
背法令為理由，係屬法定要件；如果上訴理由書狀並未依據卷內
訴訟資料具體指摘原判決不適用何種法則或如何適用不當，或所
指摘原判決違法情事顯與法律規定得為第三審上訴理由之違法情
形不相適合時，均應認其上訴為違背法律上之程式，予以駁回。
原判決撤銷第一審關於上訴人甲○○、乙○○、丙○○、丁○○
等部分之科刑判決，改判仍論處上訴人等共同以意圖為自己不法
之所有，以詐術使人將本人之物交付為常業罪刑（甲○○處有期
徒刑二年；乙○○、丙○○各處有期徒刑一年六月，減為有期徒
刑九月；丁○○處有期徒刑一年二月，減為有期徒刑七月）。
上訴人等之共同上訴意旨略以：(一)、原判決於事實欄認定甲○○
等係打電話與不特定人約定：「如簽中，扣除成本後，其餘彩金
對半分款」等情，惟附表（指原判決附表，下同）壹所示之被害
人等均於下注簽中後扣除成本，再將其餘半數彩金匯入指定帳戶
，則被害人之財產並未減少，其等是否因此受有損害？原判決對
此並未明白認定及說明，有理由不備之違法。(二)、原判決認定上
訴人等犯罪，係依附表壹所列被害人在警詢之陳述、共犯闕僑佑
、乙○○、丙○○、莊青燕、羅雅冠、林豐池、丁○○、陳自宗
、詹忠正、林曉蘭、傅秀娟、林妹英、黃曉菊及大陸籍女子唐英
、陳巧英、鄭雲等人於警詢、偵查中之陳述，作為主要論據。惟
上開陳述，均屬被告以外之人於審判外所為之陳述，原判決未說
明其符合何項法律之規定而具有證據能力，採為論罪之依據，亦
有不載理由之違法。(三)、原判決主文諭知：「附表貳編號一之(二)
（除現金新台幣二十五萬元外）所示之物均沒收」，其上開附表
內含「電話費收據八張」，然理由欄記載：「扣案之電話費收據
係繳納電話費之憑證，非供犯罪之用……不予宣告沒收」，對於
電話費收據八張是否沒收，有主文與理由矛盾之違法。且事實欄
認定：「警方於民國九十三年二月四日扣得附表貳編號一之(二)甲
○○所有之物」等情，然依該附表貳編號一之(二)係記載：「電話
費收據八張」，惟理由欄卻記載：「有被查獲之甲○○所有供犯
罪所用如附表貳編號一之(二)所示之物（除現金新台幣二十五萬元
外）、電話費收據四張」，似認警方於九十三年二月四日扣得之
物品，另有電話費收據四張，其事實之認定與理由之說明互相矛
盾。(四)、原判決事實欄記載：「警方於九十三年五月十三日扣得
如附表貳編號一之(三)所示甲○○所有供犯罪所用之物，並電話費
收據四張」；理由欄記載：「有被查獲之甲○○所有供犯罪所用
如附表貳編號一之(三)所示之物扣案……」；惟上開附表內並未記
載另有扣得電話費收據四張，原判決事實及理由互相矛盾等語。
甲○○、丙○○之共同上訴意旨另以：附表壹編號４之李耀隆、
編號20之許光顯、編號21之盧嘉盛、編號22之陳宏棋，均於警詢
中陳述：「伊並未下注簽賭，伊係怕惹麻煩才依指示匯錢」等語
。原判決竟認李耀隆等四人亦係因誤信來電者確為香港彩券局人
員而受煽惑簽賭，因恰巧中獎而依指示匯款等情，有認定事實與
所採之證據不符之違法等語。甲○○上訴意旨另以：依附表壹所
載之匯款時間，其中編號26之蘇金煌，係在事實欄所認定甲○○
最早於九十二年十月間僱用大陸女子鄭雲撥打電話給彼等之前即
已匯款；另編號56之施錫陽、編號64之林清潭、編號100 之林士
傑，係在甲○○於九十三年五月十三日被查獲後匯款，則上開蘇
金煌等人之匯款，應與甲○○無關，原判決就此未予說明，有判
決理由不備之違法等語。乙○○、丁○○之共同上訴意旨另以：
原判決事實欄認定丁○○、乙○○分別自九十二年十一月底、九
十三年一月間起受僱於甲○○，並自受僱之日起至被查獲之日止
，與甲○○共犯常業詐欺罪；然丁○○、乙○○係分別於九十三
年二月四日、九十三年五月十三日為警查獲，則依附表壹之記載
，在九十三年一月之前或九十三年五月十三日之後匯款者即與乙
○○無關；另依附表壹所載，其中編號８之黃明宏係在丁○○受
僱期間內匯款，其餘潘裕照等多人既非於丁○○受僱期間匯款，
該部分與丁○○無關。原判決認丁○○就該部分亦應負責及乙○
○應就附表壹所列全部犯罪事實負共同正犯之責，均有理由矛盾
之違法等語。
惟查：原判決依憑甲○○自承有原判決事實欄所載之犯行、乙○
○、丙○○自承有原判決事實欄二之(二)、(三)所載犯行、丁○○自
承有原判決事實欄二之(二)所載犯行之供詞；共同正犯闕僑佑、詹
忠正、林曉蘭、傅秀娟、林妹英、黃曉菊及大陸籍女子唐英、陳
巧英、鄭雲、張永忠之供詞；證人陳銘堂、鍾秀枝之證詞；如附
表壹所列之被害人潘裕照等人之指訴；大陸地區人民進入台灣地
區旅行申請書、保證書、結婚證書、委託書、戶籍謄本、大陸人
民申請來台查詢表及如附表壹所列被害人等之匯款單及附表貳所
列查獲物品等證據資料，認定上訴人有原判決事實欄所載之常業
詐欺犯行；已於理由內，詳敘其調查證據之結果及取捨證據認定
之理由，並就上訴人等否認犯詐欺罪，辯稱：伊等並未要求客戶
先行匯款作為入會費方給予明牌，而係與客戶約定如所報明牌有
簽中時始依下注之款項比例或誠意交付分紅彩金等語；甲○○另
辯稱：伊並未令受僱人自稱係香港人士，伊與受僱人均不會說香
港話，被害人也知道伊等不是香港人，伊等只提供號碼告知中獎
時再給吃紅等語；丁○○另辯稱：伊未佯稱係香港人士，係以科
技方法算出號碼提供客戶等語；認均非可採，已依據卷內資料，
予以指駁及說明。從形式上觀察，原判決並無理由不備、理由矛
盾、適用法則不當及依法應於審判期日調查之證據而未予調查之
違背法令情形。按取捨證據及認定事實，乃事實審法院適法職權
之行使，其對證據證明力所為之判斷，苟不悖通常一般人日常生
活之經驗，又未違背客觀上應認為確實之定則，並已敘明其何以
為此判斷之心證理由者，即不能任意指為違法。且按修正刪除前
之刑法第三百四十條常業詐欺罪，係以基於常業之犯意，意圖為
自己或第三人不法之所有，以詐術使人將本人或第三人之物交付
為構成要件。原判決理由說明上訴人等打電話向被害人謊稱任職
香港彩券局，可提供香港六合彩明牌號碼等語，實則隨機提供訛
造之號碼，即是施行詐術，被害人於中獎後匯款予上訴人等指定
之帳戶，即是交付財物，使被害人等受有損害，據認上訴人等常
業詐欺，於法並無不合。上訴人等共同上訴意旨(一)泛以被害人之
財產並未減少而執以指摘，係置原判決理由內已詳予說明之事項
於不顧，仍執原判決已敘明不予採納其否認犯罪之辯解，就事實
審法院無違於證據法則之採證認事自由判斷職權之合法行使，再
為單純事實上爭執，自非合法之第三審上訴理由。又按當事人、
代理人或辯護人於法院調查證據時，知有刑事訴訟法第一百五十
九條第一項不得為證據之情形，而未於言詞辯論終結前聲明異議
者，視為有同法第一百五十九條之五第一項規定之同意作為證據
，刑事訴訟法第一百五十九條之五第二項定有明文。原判決理由
說明：「證據能力部分：本案全部卷證所涵括之證據（包括證人
、共犯於審判外之陳述），公訴人、被告等（指上訴人等）對證
據能力均未異議，是後述所引用證據之證據能力均無疑義」等語
（見原判決正本第六頁）。就判決所採被告以外之人於審判外之
陳述認具證據能力，已說明其理由。上訴人等共同上訴意旨(二)指
摘原判決未就所採被告以外之人於審判外之陳述說明理由云云，
自非依據卷內資料而為主張。原判決主文宣告沒收其附表貳編號
一之(二)所列物品（現金新台幣二十五萬元除外），雖其附表貳編
號一之(二)所列物品包括扣案之電話費收據八張（見原判決正本第
二十七頁）。但原判決理由說明：「查獲扣案之電話費收據係繳
納電話費之憑證，非供犯罪所用，……不予宣告沒收」等語（見
原判決正本第七頁），已附具理由詳敘上開扣案之電話費收據不
在沒收之列，因其主文未詳列沒收物品之項目，是上開情形係原
判決因附表贅載理由內已經說明與本件犯罪無關之電話費收據八
張所致，且此項贅載，於上訴人等並非不利。又依卷內資料及原
判決事實之認定，本案另扣押電話費收據四張，係事實欄二之(三)
所載於九十三年五月十三日下午五時五十五分許，在台中市○○
○街三號七樓查獲之物品（見原判決正本第五頁、偵字第九三三
二號卷第五五頁）；原判決於理由欄乙之二（即事實欄二之(二)部
分），引用電話費收據四張為依據，雖有誤會（見原判決正本第
六頁），惟原判決認定上訴人等有該部分事實，並非專以該電話
費收據為證，是除去該部分，於判決結果不生影響。又原判決理
由已說明查獲之電話費收據不予宣告沒收，如前所述，且其附表
貳編號一之(三)內，亦未列有電話費收據四張，則其關於事實欄二
之(三)部分，於理由欄內未引用該電話費收據四紙為證據，亦無矛
盾。上訴人等共同上訴意旨(三)、(四)、亦與法律規定得為第三審上
訴理由之違法情形不相適合。原判決已就附表壹編號４之被害人
李耀隆、編號20之被害人許光顯、編號21之被害人盧嘉盛、編號
22之被害人陳宏棋等四人於警詢時，均稱不理來電報明牌之人，
沒有下注簽賭，是怕惹麻煩才依指示匯款等語，認不足採為有利
上訴人之認定，於理由欄說明以該四人所述，實係因不願承認簽
賭所致，且渠等上開警詢中所述，與情理有違。況上訴人等係以
打電話行騙而被害人等受煽惑而簽賭香港六合彩，上訴人等仍應
構成犯罪等語（見原判決正本第十八頁）。所為論斷核與卷內資
料相符，判決並無違誤。甲○○、丙○○二人此部分共同上訴意
旨，另以被害人李耀隆等在警詢中供稱未下注而執以指摘，係就
原判決無違於證據法則之採證認事自由判斷職權之合法行使，且
於理由內已詳予說明之事項，再為單純事實上爭執，自非合法之
第三審上訴理由。原判決事實認定，甲○○係自九十一年七、八
月開始本件犯罪（見原判決正本第二頁），且依卷內資料，甲○
○在第一審即供明蘇金明係受僱於伊（見訴字卷第一三三頁），
被害人蘇金煌於警詢中供稱：該部分係蘇金明打電話向伊詐騙等
語，而依卷附蘇金煌之匯款單影本，其款項係分別於九十一年六
月二十一日、九十一年九月四日各匯出七千元至蘇金明帳戶（見
同卷第十五頁反面、第十六頁）。則原判決就此部分，以蘇金明
係受僱於甲○○，受甲○○之指示而為，甲○○自應同負責任，
於法尚無不合。再依卷內資料，編號56之施錫陽、編號64之林清
潭及編號100 之林士傑之匯款日期雖在甲○○九十三年五月十三
日被警查獲之後匯款，惟其匯款之帳戶（鍾秀枝、蘇金明帳戶）
係甲○○提供被害人匯款之帳戶，應係甲○○等人實行詐欺行為
，而結果發生在其遭查獲後，原判決認係犯罪事實之一部分，於
法尚無違誤。甲○○單獨上訴意旨另就此部分執以指摘，自非適
法之第三審上訴理由。又原判決理由已敘明上訴人乙○○、丁○
○等依原判決事實欄記載之時間及各自受僱期間，就常業詐欺犯
行，彼此間有犯意聯絡及行為分擔（見原判決正本第十五頁）。
乙○○、丁○○二人此部分共同上訴意旨另以渠等犯罪時間應自
受僱時起，兩人不應對原判決附表所列全部犯罪事實負責等語執
以指摘，不足以辨識原判決已具備違背法令之形式要件。其他上
訴意旨，或係對於原審採證認事之適法職權行使，為事實上之爭
執，或未依據卷內資料具體指摘原判決究係如何違背法令，俱非
合法。綜上所述，應認上訴人等之上訴俱屬違背法律上之程式，
均予駁回。又上訴人對重罪之常業詐欺部分所提起之第三審上訴
，既屬不合法而應從程序上予以駁回，則分別屬於刑事訴訟法第
三百七十六條第一款不得上訴第三審之輕罪即上訴人等所犯刑法
第一百五十三條第一款煽惑他人賭博部分及甲○○另犯違反台灣
地區與大陸地區人民關係條例第八十三條第一項部分，亦無從併
予實體上審判，自應從程序上予以駁回。
據上論結，應依刑事訴訟法第三百九十五條前段，判決如主文。
中    華    民    國  九十七  年    七    月    三    日
                      最高法院刑事第八庭
                          審判長法官  林  永  茂
                                法官  吳  昆  仁
                                法官  蘇  振  堂
                                法官  蕭  仰  歸
                                法官  何  菁  莪
      本件正本證明與原本無異
                                      書  記  官
中    華    民    國  九十七  年    七    月    九    日
                                                 H


司法院資訊處製作；財團法人民間司法改革基金會備份。
